【裁判字號】    96,訴,970
【裁判日期】    970820
【裁判案由】    分割共有物
【裁判全文】
臺灣彰化地方法院民事判決  96年度訴字第970號
原      告  己○○
訴訟代理人  黃勝雄律師
被      告  丁○○
被      告  丙○○
                        樓
共      同
訴訟代理人  洪嘉鴻律師
複代理人    李仲景律師
複代理人    戊○○
被      告  乙○○
被      告  甲○○
上列當事人間請求分割共有物事件，本院於民國97年08月06日言
詞辯論終結，判決如下：
    主      文
被告等應協同原告向彰化縣北斗地政事務所，就兩造共有坐落彰
化縣溪州鄉○○段三四六地號土地之土地登記簿所登載之面積更
正登記為壹伍肆貳參平方公尺。
兩造共有坐落彰化縣溪州鄉○○段三四六地號、地目田、面積壹
伍肆貳參平方公尺土地應分割為如附圖（即彰化縣北斗地政事務
所於民國九十七年七月九日繪製之土地複丈成果圖）所示：編號
Ａ部分面積柒肆伍玖平方公尺之土地，分歸被告乙○○、甲○○
按原應有部分比例維持共有；編號Ｂ部分面積貳陸肆玖點肆參平
方公尺之土地，分歸原告取得；編號Ｃ部分面積貳陸肆玖點肆參
平方公尺之土地，分歸被告丙○○取得；編號Ｄ部分面積貳壹陸
零點壹肆平方公尺之土地，分歸被告丁○○取得；編號Ｅ部分面
積伍零伍平方公尺之土地，分歸兩造按原應有部分比例維持共有
，供作道路使用。
訴訟費用由兩造按如附表所示原應有部分之比例負擔。
     事實及理由
一、原告主張：
  (一)按共有之土地除有依物之使用目的不能分割或訂有不分割之
    期限者外，各共有人得隨時請求分割共有物，民法第 823條
    第 1項定有明文。兩造共有坐落彰化縣溪州鄉○○段三四六
    地號、地目田、面積15423平方公尺土地（原登記面積為156
    93平方公尺，以下簡稱系爭土地），各共有人之應有部分如
    附表所示。系爭土地係屬彰化縣溪州鄉都市計畫內之農業區
    ，並無依物之使用目的不能分割，亦無訂有不分割之期限情
    事，依上開法條規定，各共有人均得隨時請求分割，惟因各
    共有人就分割方法無法協議，因此提起本訴，請求判決分割
    。
  (二)原告原主張依彰化縣北斗地政事務所於民國（下同）96年12
    月21日繪製之分割方案為分割，惟被告丁○○、丙○○於97
    年05月13日民事陳報狀所提出之分割方案即彰化縣北斗地政
    事務所於97年07月09日繪製之土地複丈成果圖（以下簡稱附
    圖）所示之分割方案，原告願意接受。並聲明：請求判決如
    主文所示。
二、被告答辯：
  (一)被告丁○○、丙○○陳述：
    1.因系爭土地登記面積與地籍圖實測面積尚有差異，兩造於
      分割後所得之面積，應以實測結果之 15423平方公尺為準
      。
    2.同意分割，惟關於共有私設道路寬度，原告主張為六米，
      而經被告等四人協商結果，均同意留設四米之聯外道路至
      被告丙○○分得之土地，並按共有人持分維持共有，至被
      告丁○○分得土地之通行問題，願自行與被告丙○○協商
      。如此可增加各共有人分得之面積，符合被告乙○○、甲○○之希望，亦不妨礙原告分得土地之出入。參以系爭土
      地共有人數單純，該私設道路非供不特定公眾所通行或有
      車輛經常進出之路，亦無受建築法規限制道路寬度，應以
      四米寬度即為已足，乃依被告乙○○、甲○○維持共有之
      意願，及共有私設道路寬度為四米及連接位置等為規劃，
      提出如附圖所示之分割方案。並聲明：請求判決如主文所
      示。
  (二)被告乙○○、甲○○陳述：
    1.被告乙○○、甲○○二人願意於分割後仍保持共有。
    2.希望按被告乙○○、甲○○目前使用土地之範圍予以分割
      ，被告乙○○、甲○○目前耕作之範圍與被告丁○○、丙○○所提如附圖所示之分割方案一樣，故同意被告丁○○
      、丙○○所提之分割方案，但系爭土地尚涉及與鄰地交換
      土地使用之情事，希望於該情事處理妥當後，再進行分割
      。並聲明：(1)請求駁回原告之訴。(2)訴訟費用由原告負擔
      。
三、得心證之理由：
  (一)按登記人員或利害關係人於登記完畢後，發現登記錯誤或遺
    漏時，應申請更正登記，登記機關於報經上級地政機關查明
    核准後更正之，土地登記規則第134條第1項定有明文。是以
    土地登記之面積如與實際測量所得之面積不符，於共有人間
    無爭執者，法院得於地政機關辦理更正登記完畢後，為分割
    共有物之判決，或逕依原告請求，參考地政機關實測所得之
    面積判決分割，並於理由欄敘明面積不符情節，待該判決確
    定後，由當事人持向地政機關聲請一併為更正及分割登記，
    均毋庸由原告追加聲明，請求更正共有土地之面積後始為判
    決分割。經查，系爭土地經彰化縣北斗地政事務所人員測量
    之結果，實際面積為 15423平方公尺，與土地登記謄本之登
    記面積 15693平方公尺不符，此有彰化縣北斗地政事務96年
    12月26日北地二字第0960006157號函送之之土地複丈成果圖
    為憑，且兩造對於上開測量結果復無爭執，揆諸首開說明，
    本院自得依原告之請求，參考地政機關實測所得之面積而為
    判決分割，並諭令兩造協同辦理更正系爭土地面積之登記，
    合先敘明。
  (二)本件原告主張之上開事實，業據其提出土地登記謄本及地籍
    圖謄本各一件為證，並為被告等所不爭執，且系爭土地為都
    市計畫土地農業區，不受農業發展條例第16條「耕地」分割
    規定之限制，亦有彰化縣北斗地政事務97年01月04日北地二
    字第0970000008號函及都市計畫土地使用分區證明書在卷可
    稽，被告乙○○、甲○○雖以「同意被告丁○○、丙○○所
    提之分割方案，但系爭土地尚涉及與鄰地交換土地使用之情
    事，希望於該情事處理妥當後，再進行分割」等語置辯，然
    查：被告乙○○、甲○○所辯與鄰地交換土地使用乙節縱使
    屬實，其乃渠等與鄰地所有權人間存立之另一債之關係，核
    與本件無涉，被告乙○○、甲○○尚難據此認有不能分割之
    事由，是被告乙○○、甲○○所辯，即不足採，而堪信原告
    之主張為真實。系爭土地既無因使用目的不能分割，或訂有
    不分割期限之情形，惟雙方就分割方法無法獲得協議之事實
    ，復為兩造所不爭，則原告依民法第823第1項之規定，訴請
    裁判分割系爭土地，洵屬正當，應予准許。
  (三)按共有人因共有物分割之方法不能協議決定，而提起分割共
    有物之訴，應由法院斟酌共有物之性質、共有人之意願、全
    體共有人之利益、經濟效用等因素，秉持公平原則，而為適
    當之分配。經查：本院審酌系爭土地之性質與形狀、全體共
    有人之利益、對外通行之需求等一切情狀，認為以被告丁○○、丙○○所提如附圖所示分割方法為分割，使土地能有效
    利用，並能兼顧共有人利益均等，符合土地利用的最大經濟
    價值，而原告及被告乙○○、甲○○亦均表示同意，是此方
    案堪稱允當，應予採取。爰依法判決如主文第二項所示。
四、負擔訴訟費用之依據：民事訴訟法第78條、第80條之 1、第
    85條第1項但書。
中    華    民    國    97    年    8     月    20    日
                        民事第一庭法  官  邱月嬌
以上正本係照原本作成。
如對本判決不服，得於判決送達後20日內向本院提出上訴狀。（
須附繕本）
中    華    民    國    97    年    8     月    20    日
                                  書記官  呂雅惠
      附    表 ：
     ┌────────────────────┐
     │    坐落彰化縣溪州鄉○○段346地號、     │
     │    地目田、面積15423平方公尺土地       │
     ├──────────┬─────────┤
     │   共有人之姓名     │     應有部分     │
     ├──────────┼─────────┤
     │   丁   ○   ○     │  10000分之1448   │
     ├──────────┼─────────┤
     │   丙   ○   ○     │  10000分之1776   │
     ├──────────┼─────────┤
     │   乙   ○   ○     │  10000分之2781   │
     ├──────────┼─────────┤
     │   甲   ○   ○     │  10000分之2219   │
     ├──────────┼─────────┤
     │   己   ○   ○     │  10000分之1776   │
     └──────────┴─────────┘


司法院資訊處製作；財團法人民間司法改革基金會備份。
